【裁判字號】    98,易,142
【裁判日期】    980512
【裁判案由】    偽造文書
【裁判全文】
臺灣雲林地方法院刑事判決               98年度易字第142號
公  訴  人  臺灣雲林地方法院檢察署檢察官
被      告  甲○○
上列被告因偽造文書案件，經檢察官提起公訴（98年度偵字第34
號），本院判決如下：
    主      文
甲○○共同行使明知為不實之事項，而使公務員登載於職務上所
掌之公文書，足以生損害於公眾，處有期徒刑陸月，如易科罰金
，以銀元佰元即新臺幣玖佰元折算壹日。減為有期徒刑月，
如易科罰金，以銀元佰元即新臺幣玖佰元折算壹日。又共同意
圖營利而違反任何人不得媒介外國人非法為他人工作之規定，處
有期徒刑伍月，如易科罰金，以銀元佰元即新臺幣玖佰元折算
壹日。減為有期徒刑貳月又拾伍日，如易科罰金，以銀元佰元
即新臺幣玖佰元折算壹日。應執行有期徒刑伍月，如易科罰金，
以銀元佰元即新臺幣玖佰元折算壹日。
    事      實
一、(一)甲○○前因真實姓名年籍不詳之劉姓女子（下稱劉姓女子
      ）經營臺北縣烏來某餐廳，亟需越南女子擔任服務員，遂
      約定由甲○○出面擔任人頭丈夫，並可獲得共計新臺幣
      60,000元及美金100 元之代價，以假結婚方式引進越南女
      子為劉姓女子工作，甲○○即夥同劉姓女子、楊氏玉蝶（
      另行偵辦），明知外國人未經雇主申請許可，不得在中華
      民國境內工作，任何人不得媒介外國人非法為他人工作，
      仍基於使公務員登載不實及媒介外國人非法為他人工作之
      犯意聯絡：
      1.甲○○由楊氏玉蝶陪同，先於民國93年1 月11日至93年
        1 月15日前往越南，覓得與其等有犯意聯絡，亦欲來臺
        工作之越南籍女子PHAM THI NHUNG（下稱范氏茸，已職
        權不起訴處分），甲○○與范氏茸實無結婚之真意，仍
        於93年3 月5 日，在越南海防市完成結婚手續，並取得
        經我國駐越南臺北經濟文化辦事處驗證之結婚證書後，
        甲○○及劉姓女子即於93年4 月5 日持該結婚證書，前
        往雲林縣斗南鎮戶政事務所填具結婚登記申請書，辦理
        結婚登記，使不知情之該戶政事務所承辦公務員為形式
        審查後，將此不實之結婚事項登載於其職務上所掌之戶
        籍登記簿公文書，並據以核發記載甲○○與范氏茸結婚
        不實事項之戶籍謄本。甲○○取得上開戶籍謄本後，再
        於94年4 月14日，持上開使公務員登載不實之戶籍謄本
        ，至雲林縣警察局以配偶來台探親為由，辦理范氏茸之
        入境申請，而行使上開使公務員登載不實之戶籍謄本，
        並因此使范氏茸於93年4 月13日非法入境台灣，均足以
        生損害於戶政機關對於戶政資料管理之正確性及外僑居
        留資料管理之正確性。
      2.范氏茸入境後，甲○○並未與其同居，隨即依照原先約
        定，由范氏茸至劉姓女子經營之臺北縣烏來某餐廳非法
        工作，甲○○並因此獲得新臺幣60,000元及美金100 元
        之酬勞。范氏茸於工作3 個月後離開外出打工，末因逾
        期居留，為內政部入出國及移民署專勤事務第二大隊南
        投縣專勤隊循線查獲。
二、案經內政部入出國及移民署專勤事務第二大隊南投縣專勤隊
    報告臺灣雲林地方法院檢察署檢察官偵查起訴。
    理      由
甲、程序部分：
一、本件為刑事訴訟法第376 條第1 、2 款所列案件，依同法第
    284 條之1前段規定，由法官1人獨任審判，合先敘明。
二、(一)按被告以外之人於審判外之言詞或書面陳述，除法律有規
      定者外，不得作為證據。又被告以外之人於審判外之陳述
      ，雖不符前4 條之規定，而經當事人於審判程序同意作為
      證據，法院審酌該言詞陳述或書面陳述作成時之情況，認
      為適當者，亦得為證據，刑事訴訟法第159 條第1 項、第
      159 條之5 第1 項定有明文。
    (二)查范氏茸的指述、甲○○之旅客入出境記錄查詢、范氏茸
      之旅客入出境紀錄查詢、外僑居留資料查詢--明細內容顯
      示畫面、結婚登記申請書、越南海防市人民政府結婚證書
      、戶籍謄本聯單及外國人居留停留案件申請表各1 紙，均
      為被告甲○○以外之人於審判外之言詞及書面陳述，惟被
      告及檢察官於本院審理時同意作為證據，本院揆諸前開法
      條規定，並審酌前開言詞及書面陳述作成時之情況，認為
      適當，自得作為證據，合先敘明。
一、上開犯罪事實，業據被告甲○○於檢察官訊問及本院審理中
    坦承不諱，核與范氏茸之指述情節相同，並有甲○○之旅客
    入出境記錄查詢、范氏茸之旅客入出境紀錄查詢、外僑居留
    資料查詢--明細內容顯示畫面、結婚登記申請書、越南海防
    市人民政府結婚證書、戶籍謄本聯單及外國人居留停留案件
    申請表各1 紙等附卷可憑，堪認被告自白與事實相符，本案
    事證明確，被告犯行堪以認定，應依法論科。
二、論罪科刑之理由：
    (一)刑法於94年2 月2 日修正公布，並於被告行為後之95年7
      月1 日施行。按行為後法律有變更者，適用行為時之法律
      ，但行為後之法律有利於行為人者，適用最有利於行為人
      之法律，現行刑法第2 條第1 項定有明文。此條係規範行
      為後法律變更所生新舊法律比較適用之準據法，是刑法第
      2 條第1 項本身雖經修正，但無比較新舊法適用之問題，
      應一律適用裁判時之現行刑法第2 條第1項 之規定，為「
      從舊從輕」之比較，最高法院95年第8 次刑事庭會議決議
      意旨可資參照。本件新舊法比較內容詳如附表所示。
    (二)核被告甲○○所為，係犯刑法第216 條行使第214 條明知
      為不實事項，而使公務員登載於職務上所掌公文書罪及就
      業服務法第64條第2 項違反任何人不得媒介外國人非法為
      他人工作之規定之罪。
    (三)被告使公務員登載不實文書之低度行為為行使之高度行為
      所吸收，不另論罪。
    (四)按刑法第214 條所謂使公務員登載不實事項於公文書罪，
      須一經他人之聲明或申報，公務員即有登載之義務，並依
      其所為之聲明或申報予以登載，而屬不實之事項者，始足
      構成，若其所為聲明或申報，公務員尚須為實質之審查，
      以判斷其真實與否，始得為一定之記載者，即非本罪所稱
      之使公務員登載不實，最高法院73年台上字第1710號判例
      意旨可資參照。是本案被告利用不知情仲介人員申請簽證
      部分，因依外國護照簽證條例第12條規定，外交部及駐外
      館處受理簽證申請時，應衡酌國家利益、申請人個別情形
      及其國家與我國關係決定核駁，並列有12款得拒發簽證之
      情形，是外交部及駐外館處受理簽證申請時，係為實質審
      查，故經駐外館處實質審查後，仍將結婚探親之不實事項
      登載據以核發簽證部分，並不構成使公務員登載不實，附
      此敘明。
    (五)被告、劉姓女子、楊氏玉蝶及范氏茸間有犯意聯絡及行為
      分擔，應均論以共同正犯。
    (六)又其所犯如上所述各罪，犯意各別，行為互殊，均應予分
      論併罰。
    (七)爰審酌被告甲○○於本案前並無構成累犯之前案紀錄，有
      臺灣高等法院被告前案紀錄表1 份附卷可考，其貪圖新臺
      幣60,000元及美金100 元之利益，因知劉姓女子所經營之
      餐廳需外籍女子協助，即夥同劉姓女子、楊氏玉蝶、范氏
      茸等人，以假結婚方式引進范氏茸，而使公務員將其等結
      婚之不實事項登載並據以核發職務上所掌之公文書即戶籍
      謄本，再持以行使申辦簽證，使范氏茸得以順利進入臺灣
      ，足生損害於戶政機關及駐外館處對戶籍資料及核發簽證
      之正確性，並意圖營利，媒介范氏茸非法工作，賺取利益
      ，惟犯後坦白承認，態度尚稱良好等犯罪之動機、目的、
      手段等一切情狀，量處如主文所示之刑，並分別諭知易科
      罰金之標準。
    (八)又被告犯行均於96年4 月24日前，合於減刑之條件，應依
      中華民國96年罪犯減刑條例第2 條第1 項第3 款、第7 條
      ，於裁判時均諭知其宣告刑及按上開量處之宣告刑減得之
      刑，並諭知易科罰金之標準，及定其應執行之刑。
三、據上論斷，依刑事訴訟法第284 條之1 前段、第299 條第1
    項前段，就業服務法第45條、第64條第2 項，刑法第2 條第
    1 項前段、第11條前段、第216 條、第214 條、修正前刑法
    第28條、第51條第5 款、第41條第1 項前段，中華民國96年
    罪犯減刑條例第2 條第1 項第3 款、第7 條、第9 條，刑法
    施行法第1 條之1 ，修正前罰金罰鍰提高標準條例第2 條，
    判決如主文。
本案經檢察官郭俊男到庭執行職務
中    華    民    國    98    年    5     月    12    日
                  刑事第三庭  法  官  李貞瑩
以上正本證明與原本無異。
如不服本判決應於收受送達後十日內向本院提出上訴書狀，並應
敘述具體理由；其未敘述上訴理由者，應於上訴期間屆滿後二十
日內向本院補提理由書（均須按他造當事人之人數附繕本）「切
勿逕送上級法院」。
                              書記官  金雅芳
中    華    民    國    98    年    5     月    12    日
附錄本案論罪科刑法條全文
就業服務法第45條（媒介外國人之禁止）
任何人不得媒介外國人非法為他人工作。
就業服務法第64條
違反第45條規定者，處新臺幣100,000 元以上500,000 萬元以下
罰鍰。5 年內再違反者，處1 年以下有期徒刑、拘役或科或併科
新臺幣600,000萬元以下罰金。
意圖營利而違反第45條規定者，處3 年以下有期徒刑、拘役或科
或併科新臺幣1,200,000萬元以下罰金。
法人之代表人、法人或自然人之代理人、受僱人或其他從業人員
，因執行業務違反第45條規定者，除依前2 項規定處罰其行為人
外，對該法人或自然人亦科處各該項之罰鍰或罰金。
附表
┌────────┬────────┬────────┬────────┐
│法        條    │修正前規定      │修正後規定      │新舊法之適用    │
├────────┼────────┼────────┼────────┤
│刑法第216 、214 │刑法第33條第5款 │刑法第33條第5款 │(一)適用舊法。    │
│條法定本刑關於罰│規定：「罰金：1 │規定：「罰金：新│(二)本件被告所犯刑│
│金刑最低額部分：│元以上。」      │台幣1,000元以上 │  法第216 條行使│
│刑法第33條第5款 │                │，以百元計算之。│  第214 條之使公│
│                │                │」              │  務員登載不實公│
│                │                │                │  文書罪，為刑法│
│                │                │                │  分則編未修正之│
│                │                │                │  條文而定有罰金│
│                │                │                │  刑（銀元500元 │
│                │                │                │  以下）者，其法│
│                │                │                │  定刑罰金最低額│
│                │                │                │  部分，經比較新│
│                │                │                │  舊法結果，修正│
│                │                │                │  後刑法第33條第│
│                │                │                │  5款所定罰金最 │
│                │                │                │  低額較舊法所定│
│                │                │                │  罰金最低額為重│
│                │                │                │  ，自以修正前刑│
│                │                │                │  法較有利於被告│
│                │                │                │  。            │
├────────┼────────┼────────┼────────┤
│刑法第216 、214 │1.罰金罰鍰提高標│刑法施行法第1 條│查刑法第216 條、│
│條法定本刑關於罰│  準條例第1 條前│之1 規定：「中華│第214 條第1 項規│
│金刑貨幣單位部分│  段規定：「依法│民國94年1 月7 日│定自72年6 月26日│
│                │  律應處罰金、罰│刑法修正施行後，│迄今未修正，其罰│
│                │  鍰者，就其原定│刑法分則編所定罰│金之法定刑為「  │
│                │  數額得提高為2 │金之貨幣單位為新│500 元」（貨幣單│
│                │  倍至10倍。」  │台幣。94年1 月7 │位為「銀元」），│
│                │2.現行法規所定貨│日刑法修正時，刑│依罰金罰鍰提高標│
│                │  幣單位折算新台│法分則編未修正之│準條例第1 條前段│
│                │  幣條例第2條規 │條文定有罰金者，│規定罰金刑提高10│
│                │  定：「現行法規│自94年1 月7 日刑│倍，再依現行法規│
│                │  所定金額之貨幣│法修正施行後，就│所定貨幣單位折算│
│                │  單位為圓、銀元│其所定數額提高為│新台幣條例規定折│
│                │  或元者，以新台│30倍。但72年6 月│算，即為「新台幣│
│                │  幣元之3倍折算 │26日至94年1 月7 │15,000元」。又於│
│                │  之。」        │日新增或修正之條│刑法施行法第1 條│
│                │                │文，就其所定數額│之1 施行日（即95│
│                │                │提高為3 倍。」  │年7 月1 日）後，│
│                │                │                │刑法分則所定罰金│
│                │                │                │之貨幣單位改為「│
│                │                │                │新台幣」，就其所│
│                │                │                │定數額提高30倍，│
│                │                │                │罰金額度亦為「新│
│                │                │                │台幣15,000元」，│
│                │                │                │是刑法施行法第1 │
│                │                │                │條之1 施行後，罰│
│                │                │                │金刑貨幣單位雖有│
│                │                │                │「新台幣」之更易│
│                │                │                │，惟適用結果之罰│
│                │                │                │金額度則無二致，│
│                │                │                │就罰金法定刑提高│
│                │                │                │之「刑罰權規範內│
│                │                │                │容」並無利或不利│
│                │                │                │之變更，另揆諸刑│
│                │                │                │法施行法第1 條之│
│                │                │                │1 之立法說明，該│
│                │                │                │條文第2 項係「考│
│                │                │                │量新修正之刑法施│
│                │                │                │行後，不再適用『│
│                │                │                │現行法規所定貨幣│
│                │                │                │單位折算新台幣條│
│                │                │                │例』，為使罰金數│
│                │                │                │額趨於一致，避免│
│                │                │                │衍生新舊法比較適│
│                │                │                │用問題，以緩和實│
│                │                │                │務適用法律之衝擊│
│                │                │                │之前提下，規定第│
│                │                │                │二項如上」，顯見│
│                │                │                │刑法施行法第1 條│
│                │                │                │之第2 項增訂後，│
│                │                │                │自無再與「現行法│
│                │                │                │規所定貨幣單位折│
│                │                │                │算新台幣條例」、│
│                │                │                │「罰金罰鍰提高標│
│                │                │                │準條例」比較新舊│
│                │                │                │法適用之必要（參│
│                │                │                │照最高法院96年度│
│                │                │                │台上字第1464號判│
│                │                │                │決）。          │
├────────┼────────┼────────┼────────┤
│刑法第28條      │二人以上共同實施│二人以上共同實行│(一)適用舊法。    │
│共同正犯        │犯罪之行為者，皆│犯罪之行為者，皆│(二)被告與劉姓女子│
│                │為正犯。        │為共犯。        │、楊氏玉蝶、范氏│
│                │                │                │茸共同為行使使公│
│                │                │                │務員登載不實公文│
│                │                │                │書犯行，既屬實行│
│                │                │                │犯罪行為之正犯，│
│                │                │                │則適用修正施行前│
│                │                │                │之刑法第28條規定│
│                │                │                │論擬，並無不利於│
│                │                │                │被告。因此，應依│
│                │                │                │刑法第2 條第1 項│
│                │                │                │前段規定，依修正│
│                │                │                │前刑法第28條規定│
│                │                │                │，論以共同正犯。│
├────────┼────────┼────────┼────────┤
│刑法第41條第1 項│刑法第41條第1 項│刑法第41條第1 項│(一)適用舊法。    │
│前段易科罰金部分│前段規定：「犯最│前段規定：「犯最│(二)本件被告事實一│
│                │重本刑為5 年以下│重本刑為5 年以下│(一)行為時之易科罰│
│                │有期徒刑以下之刑│有期徒刑以下之刑│金折算標準，應以│
│                │之罪，而受6 個月│之罪，而受6 個月│銀元100 元至300 │
│                │以下有期徒刑或拘│以下有期徒刑或拘│元折算為1 日，經│
│                │役之宣告，因身體│役之宣告者，得以│依現行法規所定貨│
│                │、教育、職業、家│新台幣1 千元、2 │幣單位折算新台幣│
│                │庭之關係或其他正│千元或3 千元折算│條例第2 條規定換│
│                │當事由，執行顯有│一日，易科罰金。│算為新台幣後，應│
│                │困難者，得以1 元│」              │以新台幣300 元至│
│                │以上3 元以下折算│                │900 元折算為1 日│
│                │1日 ，易科罰金。│                │，修正後則以新台│
│                │」罰金罰鍰提高標│                │幣1,000 元、    │
│                │準條例第2 條（已│                │2,000 元3,0 00元│
│                │刪除）規定：「依│                │折算1 日，修正後│
│                │刑法第41條易科罰│                │刑法第41條第1 項│
│                │金或第42條第2 項│                │前段規定，並非較│
│                │易服勞役者，均就│                │有利於被告，依刑│
│                │其原定數額提高為│                │法第2 條第1 項前│
│                │100 倍折算1日 ；│                │段規定，適用行為│
│                │法律所定罰金數額│                │時法律即修正前刑│
│                │未依本條例提高倍│                │法第41條第1 項前│
│                │數，或其處罰法條│                │段及罰金罰鍰提高│
│                │無罰金刑之規定者│                │標準條例第2 條規│
│                │，亦同。」      │                │定，定其易科罰金│
│                │                │                │之折算標準。    │
├────────┼────────┼────────┼────────┤
│刑法第51條第5款 │宣告多數有期徒刑│宣告多數有期徒刑│(一)適用舊法。    │
│數罪併罰定應執行│者，於各刑中之最│者，於各刑中之最│(二)修正後刑法第51│
│刑              │長期以上，各刑合│長期以上，各刑合│條第5 款規定並非│
│                │併之刑期以下，定│併之刑期以下，定│較有利於被告，依│
│                │其刑期。但不得逾│其刑期。但不得逾│刑法第2 條第1項 │
│                │20年。          │30年。          │前段規定，適用修│
│                │                │                │正前刑法第51 條 │
│                │                │                │第5 款規定定其應│
│                │                │                │執行之刑。      │
└────────┴────────┴────────┴────────┘


司法院資訊處製作；財團法人民間司法改革基金會備份。
